【裁判字號】    98,訴,1740
【裁判日期】    990428
【裁判案由】    耕地租佃爭議
【裁判全文】
臺灣臺北地方法院民事判決              98年度訴字第1740號
原      告  丙○○
之一
訴訟代理人  卓忠三律師
複代理人    李珮琴律師
被      告  丑○○
            子○○
            癸○○
            庚○○
            乙○○
            辰○○○
            甲○○
            己○○
            卯○○
            戊○○
            辛○○
            寅○○
            壬○○
上十四人共同
訴訟代理人  陳在源律師
上列當事人間耕地租佃爭議事件，本院於民國九十九年四月二十
一日言詞辯論終結，判決如下：
    主  文
被告應與原告就座落於臺北縣坪林鄉  ○○段  魚小段第四二五
之二之土地共同簽定租佃期間自民國九十二年一月一日起至民國
九十七年十二月三十一日為止之期間為六年、每年租額為稻穀九
百六十三台斤之耕地租約，並向台北縣坪林鄉公所辦理登記。原
告其餘之訴駁回。
訴訟費用由原告負擔。
    事實及理由
壹、程序部分
一、按出租人與承租人間因耕地租佃發生爭議時，應由當地鄉（
    鎮、市、區）公所耕地租佃委員會調解；調解不成立者，應
    由直轄市或縣（市）政府耕地租佃委員會移送該管司法機關
    ，司法機關應即迅予處理，並免收裁判費用。前項爭議案件
    非經調解、調處，不得起訴，為耕地三七五減租條例第二十
    六條第一項、第二項前段所明定。查本件原告與被告之被繼
    承人丁○○前因坐落於地號為臺北縣坪林鄉  ○○段  魚小
    段第四二五之二、面積六千七百一十四平方公尺之土地（下
    稱系爭土地）而生調整租金之爭議，雖經原告向臺北縣坪林
    鄉公所調解然調解不成立，復經臺北縣政府調處決議不得調
    整租金，申請人不服調處結果等情，有坪林鄉公所耕地租佃
    委員會調解程序筆錄、臺北縣政府耕地租佃委員會調處程序
    筆錄各一份附卷可稽，嗣經臺北縣政府以九十八年八月三日
    北府地籍字第0980637871號函將本案移送本院審理，先予敘
    明。
二、按當事人死亡者，訴訟程序在有繼承人、遺產管理人或其他
    依法令應續行訴訟之人承受其訴訟以前當然停止。第一百六
    十八條至第一百七十二條及前條所定之承受訴訟人，於得為
    承受時，應即為承受之聲明。民事訴訟法第一百六十八條第
    一項、第一百七十五條第一項有明文規定。查本案被告丁○
    ○於訴訟進行中死亡，被告等人為其法定繼承人，有被告所
    提出之丁○○除戶戶籍謄本、繼承系統表與被告等人之戶籍
    謄本各一份為證，是被告等人聲明承受訴訟，經核與上開法
    文之規定相符，應予准許，先予敘明。
三、復按原告之訴，如訴訟標的為確定判決之效力所及者。法院
    應以裁定駁回之，除別有規定外，確定之終局判決就經裁判
    之訴訟標的，有既判力。民事訴訟法第二百四十九條第一項
    第六款、第四百條第一項固有明文規定，惟按民事訴訟法第
    四百條第一項規定確定判決之既判力，於判決主文所判斷之
    訴訟標的，始可發生。若訴訟標的以外之事項，縱令與為訴
    訟標的之法律關係有影響，因而於判決理由中對之有所判斷
    ，除同條第二項所定情形外，尚不能因該判決已經確定而認
    此項判斷有既判力。此有最高法院七十三年度台上字第三二
    九二號判例要旨可資參照。被告雖然辯稱本案之訴訟標的為
    前案即本院九十一年度重訴字第二三三五號確定判決之效力
    所及，然查，原告提起本訴訴之聲明為被告應與原告就系爭
    土地共同簽訂租賃期間六年、每年租額為十四萬五千六百五
    十五元之租佃契約，並會同原告向台北縣坪林鄉公所辦理登
    記，而依據其理由所示，原告請求被告簽訂並會同辦理之租
    佃契約，期間係自九十八年一月一日起至一百零三年十二月
    三十一日為止，換言之，本案之訴訟標的即為原告對於被告
    之上開作為請求權，而原告於本院九十一年度重訴字第二三
    三五號民事案件請求法院予以裁判者，則被告應就系爭土地
    與原告共同簽訂期間自九十二年一月一日起至九十七年十二
    月三十一日為止、每年租金為九十一萬零三百四十二元八角
    六分之租佃契約，並應向台北縣坪林鄉辦理登記，經本院以
    上開確定終局判決認定被告應與原告就系爭土地共同簽訂租
    佃期間六年，自九十二年一月一日起至九十七年十二月三十
    一日止每年租額稻穀九百六十三台斤之耕地租約，並向台北
    縣坪林鄉公所辦理登記。是上開確定終局判決所裁判者，為
    原告就系爭土地對於被告之自九十二年一月一日起至九十七
    年十二月三十一日為止之簽訂租佃契約請求權與辦理登記請
    求權是否存在，原告於本案之訴訟標的則為自九十八年一月
    一日起至一百零三年十二月三十一日為止之簽訂租佃契約請
    求權與辦理登記請求權是否存在，縱然前後兩案之基礎事實
    與法律關係並無不同，然原告請求本院為裁判之對象，即被
    告應與原告簽訂並辦理登記之租佃契約之期間，即與前案並
    並非相同，依據上開法文之規定與說明，本案之訴訟標的即
    非前案既判力所及，併予敘明。
貳、實體部分
一、原告主張：
（一）被告之被繼承人丁○○前向原告承租原告所有之系爭土地
      ，雙方並依據耕地三七五減租條例訂有租佃契約，然兩造
      間就系爭土地之租佃關係存有瑕疵，原告為此向本院提起
      訴訟，即本院九十一年度重訴字第二三三五號請求給付租
      金事件，經審理後判決為丁○○應與原告就系爭土地共同
      簽訂租佃期間六年、自九十二年一月一日起至九十七年十
      二月三十一日止、每年租額稻穀九百六十三台斤之耕地租
      約，並向臺北縣坪林鄉公所辦理登記。丁○○雖不服該判
      決而提起上訴，然經台灣高等法院九十二年上易字第五四
      九號判決駁回丁○○之上訴，本案因而確定。故原告遂與
      丁○○訂有如上開判決所示之租佃契約，且契約於九十七
      年十二月三十一日屆至。
（二）按耕地租佃期間，不得少於六年，其原約定租期超過六年
      者，依其原約定，耕地三七五減租條例第五條有明文規定
      ，而上開法文所指稱之租佃期間不得少於六年，係屬強制
      規定，目的乃保障佃農耕種之權益，而原告與丁○○自六
      十二年間成立不定期租佃契約關係後，向以六年為一期辦
      理續約事宜，故原告請求被告共同簽訂租期六年之租佃契
      約，符合雙方之最大權益。
（三）復按耕地地租租額，不得超過主要作物正產品全年總收穫
      量千分之三七五；原約定地租超過千分之三七五者，減為
      千分之三七五；不及千分之三七五者，不得增加。前項所
      稱主要作物，係指依當地農業習慣種植最為普遍之作物，
      或實際輪種之作物；所稱正產品，係指農作物之主要產品
      而為種植之目的者，耕地三七五減租條例第二條有明文規
      定，復按契約成立後，情事變更，非當時所得預料，而依
      其原有效果顯失公平者，當事人得聲請法院增、減其給付
      或變更其他原有之效果。民法第二百二十七條之二亦規定
      甚詳。原告與丁○○自二十八年起即就系爭土地簽訂佃租
      契約，約定以當時之主要作物「稻穀」之全年收穫量千分
      之三百七十五為地租租額，惟至少自八十五年起，系爭土
      地種植之主要作物即變更為茶葉，是以依耕地三七五減租
      條例第二條之規定，兩造間租佃契約之地租租額即應以主
      要作物正產全年收穫總量千分之三百七十五計算之，即應
      以丁○○所種植之茶葉全年收穫總量千分之三百七十五，
      以為計算系爭土地之地租租額。況系爭土地之地租租額至
      今已逾六十餘年，期間從未有過調整，然隨國家社會經濟
      發展、貨幣之通貨膨脹等影響，原約定之租額早已不符耕
      地三七五減租條例保護租佃雙方之意旨，依民法第二百二
      十七條之二第一項之規定，原告亦得請求調整租金。
（四）而依坪林鄉農會之九十七年一月七日北坪農推字第971000
      0006號函所示，系爭土地依北部坪林鄉農地種植茶葉清心
      烏龍製成條型包種查（五至十年），正常經營管理下，每
      年每分地平均毛茶葉產量約八十公斤，以每公斤新台幣（
      下同）七百元計算，每分地年收成總額為五萬六千元，即
      每平方公尺為五萬七千八百五十一點二元（每分地為九百
      六十八平方公尺），系爭土地面積為六千七百十四平方公
      尺，則每年收成合計為三十八萬八千四百十二點九五六八
      元，以耕地地租之法租額即千分之三七五計算，為每年十
      四萬五千六百五十五元。故系爭土地之地租應調整為每年
      十四萬五千六百五十五元。
（五）對於被告抗辯之陳述：台北縣坪林鄉之茶葉買賣均以成品
      為主，習慣上亦以成品之價格計算租約額，被告主張以茶
      青為計算標準，並不可採。原告以茶葉每公斤七百元為計
      算標準，並未逾坪林鄉九十六年至九十八年度茶葉零售價
      格。
（六）綜上，原告爰本於耕地三七五減租條例第六條第一項之規
      定請求簽訂上開書面契約並向辦理登記，並請求調整租金
      ，而為訴之聲明並求為判決：被告應與原告就系爭土地共
      同簽訂租期六年、每年租金額為一十四萬五千六百五十五
      元之租佃契約，並會同原告向臺北縣坪林鄉公所辦理登記
      。
二、被告辯稱：
（一）依據耕地三七五減租條例第二十條之規定「耕地租約於租
      期屆滿時，除出租人依本法條例收回自耕外，如承租人願
      繼續承租者，應續訂租約」，另依據台灣省耕地租約登記
      辦法第七條、耕地三七五租約清理要點第五點，均為相同
      之規定，可知原告既無依法收回自耕之情事，本應續訂租
      約，而既然屬於「續訂」之性質，自無變更租賃條件之理
      。
（二）原告於前案即本院九十一年度重訴字第二三三五號請求給
      付租金事件中即已主張系爭土地之作物已經變更為茶葉，
      故應改以茶葉計算租額，調整租金，而為法院所不採，前
      已述及，則前訴訟係於九十二年八月二十二日判決確定，
      迄今不過六年，其間國內經濟情勢或農業發展、收益狀況
      並無何等重大變化，自無原告所稱情事變更可言。況本件
      租約係以租穀為計算租金之標準，而非金錢，數十年來租
      穀穀價早已隨物價波動翻漲多倍，換算為金錢，自非當年
      水準，原告主張租金未能與時俱進，並非事實。又耕地三
      七五減租條例第二條第一項前段雖規定「耕地地租租額，
      不得超過主要作物正產品全年收穫總量千分之三百七十五
      ：原約定地租超過千分之三百七十五者，減為千分之三百
      七十五」，惟同項後段亦規定「不及千分之三百七十五者
      ，不得增加」，是縱認本件原租額不及主要作物正產品千
      分三百七十五，亦不得調高。
（三）又系爭土地並非全部用於種植茶葉，而依據坪林鄉農會九
      十七年一月七日以北坪農推字第9710000006號函文所示，
      所載茶葉產量及價格，係指「製成條型包種茶」，此係食
      品工業加工後之成品，並非單純自耕地收獲之農產品，而
      係已經加工製品之成茶，其價值大部分來自製茶師傅之經
      驗技術，而非來自於土地產出之茶青，自不得做為本件收
      獲總量計算依據。至台北縣坪林鄉公所九十九年二月二日
      北縣坪民字第0990001027號函所示「一般習慣以成品較為
      普遍」，並非事實，蓋本件為坪林鄉公所所受理之第一件
      租佃爭議，本件為第一件，故當地租額應仍係以租穀計算
      ，並無以茶葉成品計算之習慣。
（四）綜上，被告為答辯聲明並求為判決：原告之訴駁回。
三、首查：
（一）原告為系爭土地之所有權人，丁○○承租系爭土地耕作，
      原告於九十一年間依耕地三七五減租條例第六條第一項之
      規定提起給付租金訴訟，經本院九十一年度重訴字第二三
      三五號判決丁○○應與原告就系爭土地共同簽訂租佃期間
      六年，自九十二年一月一日起至九十七年十二月三十一日
      止，每年租額稻穀九百六十三台斤之耕地租約，並向臺北
      縣坪林鄉公所辦理登記。丁○○不服提起上訴，嗣經臺灣
      高等法院以九十二年上易字第五四九號判決駁回上訴確定
      。
（二）丁○○於九十八年二月十一日依據耕地三七五減租清理要
      點第五點規定單獨向台北縣坪林鄉公所申請系爭土地之耕
      地租約期滿續訂之登記，然台北縣政府坪林鄉因本件租地
      爭議，故尚未將上開租約期滿續訂之登記送台北縣政府備
      查。
（三）丁○○於本案訴訟進行中過世，被告等人為丁○○之法定
      繼承人，繼受丁○○本於系爭土地耕地租約所產生之權利
      義務關係。
    以上事實，為兩造所不爭執，並有原告所提出之本院九十一
    年度重訴字第二三三五號民事判決、台灣高等法院九十二年
    度上易字第五四九號民事判決（見本院九十八年度店簡字第
    一二九二號耕地租佃爭議事件卷宗第十頁至第十九頁各）一
    份，與被告所提出之丁○○除戶戶籍謄本、繼承系統表與被
    告等人之戶籍謄本（被告所提出之附件二至附件五）各一份
    為證，並有台北縣政府九十九年一月二十八日北府地籍字第
    09 90077952號函在卷可查，先予確認。
四、次按耕地租佃期間，不得少於六年，其原約定租期超過六年
    者，依其原約定，耕地三七五減租條例第五條有明文規定，
    又按本條例施行後，耕地租約應一律以書面為之，租約之訂
    立、變更、終止或換訂，應由出租人會同承租人申請登記，
    同條例第六條第一項亦規定甚詳。故而依據上開規定，耕地
    租約應一律以書面為之，承租人即被告如不履行其義務，原
    告自得請求對之為訂立書面租約之要求，最高法院六十二年
    度台上字第一六四七號判例要旨亦闡釋甚詳。復按繼承人自
    繼承開始時，除本法另有規定外，承受被繼承人財產上之一
    切權利、義務。但權利、義務專屬於被繼承人本身者，不在
    此限。民法第一千一百四十八條第一項亦規定甚詳。查原告
    與丁○○之上開租佃契約業已於九十七年十二月三十一日屆
    滿，原地租為稻穀九百六十三台斤，丁○○生前於上開租期
    屆滿之後，曾向台北縣坪林鄉申請為租約期滿續訂租約之登
    記申請，然因租佃爭議，台北縣政府坪林鄉公所尚未登記，
    之後丁○○過世，被告等人為丁○○之繼承人之情事，前已
    述及，則原告請求被告應與原告就系爭土地簽訂租期六年之
    租佃契約並會同原告向台北縣坪林鄉公所辦理登記，經核應
    與上開法文之規定相符。然原告主張系爭土地至少自八十五
    年間起即改種植茶葉為主要作物，故應以茶葉之收穫量為計
    算租金之基準，況系爭土地之地租租額至今已逾六十餘年，
    期間從未有過調整，原約定之租額早已不符耕地三七五減租
    條例保護租佃雙方之意旨，依民法第二百二十七條之二第一
    項之規定即「契約成立後，情事變更，非當時所得預料，而
    依其原有效果顯失公平者，當事人得聲請法院增、減其給付
    或變更其他原有之效果。」原告自得請求調整系爭土地之地
    租為每年十四萬五千六百五十五元，則為被告所不承認，並
    以前揭情事資為抗辯。故本案兩造所爭執者，應為原告請求
    將地租即稻穀九百六十三台斤調整為上開金額，是否有理由
    ？
五、原告雖主張應以茶葉收穫量為計算租金之基準，惟按確定判
    決之既判力，固以訴訟標的經表現於主文判斷之事項為限，
    判決理由並無既判力。但法院於判決理由中，就訴訟標的以
    外當事人主張之重要爭點，本於當事人辯論之結果，已為判
    斷時，其對此重要爭點所為之判斷，除有顯然違背法令之情
    形，或當事人已提出新訴訟資料，足以推翻原判斷之情形外
    ，應解為在同一當事人就該重要爭點所提起之訴訟中，法院
    及當事人就該已經法院判斷之重要爭點法律關係，皆不得任
    作相反之判斷或主張，始符民事訴訟上之誠信原則，最高法
    院著有七十三年度台上字第四０六二號裁判要旨可資參照。
    復按民事訴訟法第四百零一第一項規定「確定判決，除當事
    人外，對於訴訟繫屬後為當事人之繼受人者，及為當事人或
    其繼受人占有請求之標的物者，亦有效力。對於為他人而為
    原告或被告者之確定判決，對於該他人亦有效力。」。查原
    告於另案即本院九十一年度重訴字第二三五五號給付租金民
    事案件中即已主張系爭土地已改為種植茶葉為主要作物，耕
    地之作物既已變更，其租額應即隨同變更，而應以茶葉收穫
    量為計算租金之基準等語（見上開卷宗第一百十三頁），經
    法院審理後，認為兩造並未就租額部分合意變更，仍應以原
    定租額即每年稻穀九百六十三台斤為準，此有本院九十一年
    度重訴字第二三五五號及台灣高等法院九十二年度上易字第
    五四九號民事判決書為憑，是法院於系爭土地租佃應否改現
    作物收穫量以為計算標準之重要爭點，本於原告與丁○○之
    辯論已為判斷，則依據上開關於爭點效及確定判決既判力之
    說明，除有顯然違背法令之情形，或已提出之新訴訟資料足
    以推翻原判斷之情形外，原告及丁○○與丁○○之繼承人即
    被告即不得為相反之主張，是原告既然並未能舉證證明上開
    法院之判斷有何應予推翻之情事，而於本案再事主張系爭土
    地應改按現種植作物為計算租佃之基準，即非可採。
六、再者，原告主張系爭土地現已改種茶葉，且地租租額至今已
    逾六十餘年，期間從未有過調整，然隨國家社會經濟發展、
    貨幣之通貨膨脹等影響，原約定之租額早已不符耕地三七五
    減租條例保護租佃雙方之意旨，而依據民法第二百二十七條
    之二第一項之規定請求調整租金。惟按契約成立後，情事變
    更，非當時所得預料，而依其原有效果顯失公平者，當事人
    得聲請法院增、減其給付或變更其他原有之效果，民法第二
    百二十七條之二第一項有明文規定。而上開法文所規定之「
    情事變更原則」，於適用上，除應審究其成立之客觀上要件
    ，亦即（一）須有情事變更；（二）該情事變更須發生在契
    約成立之後，其效果完成以前；（三）該情事變更須為當事
    人當時未預料；（四）該情事變更之發生，係因不可歸責於
    當事人之事由所致；（五）以及因該情事變更，依一般觀念
    認為如仍依當時之原有效果，即有顯失公平之情形外，乃應
    就增減給付之法律效果及應變更之原有法律效果，依客觀公
    平之標準判斷，亦即就當事人一方因該情事變更所受不相當
    之損害及他方所得不預期之利益，暨其他實際情形及彼此間
    之關係如何等情，於不失其法律關係給付之同一性，而為公
    平裁量其增減之給付分量或變更原有之法律效果。復依據最
    高行政法院八十七年度判字第八四四號裁判要旨之說明「查
    依耕地三七五減租條例第二條規定，出租耕地係以耕地主要
    作物正產品為計算租額之標的。所稱主要作物，係指依當時
    農業習慣種植最為普遍之作物或實際輪植之作物，所稱正產
    品，係指農作物之主要產品而為種植之目的者，良以耕地作
    物種類不一，即以旱地目耕地而言，台灣光復之初，除種植
    甘藷外，亦有種植鳳梨者，此就台灣日據時期即有鳳梨公司
    從事鳳梨加工業可以推知，政府為使各鄉（鎮、市、區）公
    所耕地租佃委員會行使耕地三七五減租條例第四條規定按照
    耕地等則評議耕地主要作物正產品全年收穫總量之標準；及
    鼓勵承租人投入勞力資本改良耕地、作物，乃化繁為簡，就
    當地農業習慣種植最為普通之作物即田地目為稻谷，旱地目
    為甘藷，作為耕地主要作物正產品計算租額之標的，揆諸耕
    地三七五減租條例第二、四條規定，洵屬有據。至承租人種
    植何種作物，祇要不違背法規及租約內容，悉聽承租人之便
    ，而與已定之地租種類無關。又土地可供利用者，一為其承
    載力；另為其栽培力，前者如作為建築之基地，後者如作為
    種植之耕地，耕地出租，承租人支付地租與出租人，乃利用
    出租耕地之栽培力種植作物之代價，耕地栽培力固乃因投入
    勞力、資本之改良而增強，作物產量因而增加，但係改良之
    結果，應由改良之承租人穫得出租人不與焉。因此，耕地出
    租後嗣因承租人投入勞力、資本改良耕地或作物所增加之作
    物收穫，出租人自不得據以要求調整種類與租額，系爭耕地
    原告於民國三十八年間便出租與黃保等三人耕作地目為（即
    旱）主要作物正產品為甘藷，有原告提出之該三十八年訂立
    之私有耕地租約影本附卷可稽，系爭耕地既係於民國三十八
    年間出租持續至今，縱承租人所種植之作物已改為鳳梨或芒
    果，無不得亦要求以鳳梨、芒果作物種類作為計算租額之標
    的及不得要求以八十四年一月一日續約時之耕地作物正產品
    全年收穫總量調整租額。是以原告以系爭耕地之當地有種植
    鳳梨及芒果作物且系爭耕地現種植鳳梨作物，申請變更耕地
    三七五減租租約主要作物正產品之種類及租額之登記之所訴
    各點，皆無可採。」，可知系爭土地既為耕地，租佃即為承
    租人即丁○○利用土地栽培力種植作物之代價，原租約約定
    以稻穀計算租佃，並非限定系爭土地僅得種植稻穀，而系爭
    土地嗣後縱因改為種植茶葉而增加收益，依據上開裁判要旨
    之說明，亦屬丁○○所投入之資本、勞力與技術所致，並非
    屬丁○○不預期之利益，以及原告所受之不相當之損害，從
    而原告本於情事變更原則請求增加租佃，即非可採。況且耕
    地三七五減租條例第二條第一項規定「耕地地租租額，不得
    超過主要作物正產品全年收穫總量千分之三百七十五：原約
    定地租超過千分之三百七十五者，減為千分之三百七十五。
    不及千分之三百七十五者，不得增加」，故而耕地地租租額
    並非並為主要作物正產品全年收穫量千分之三百七十五，如
    低於上開收穫量亦不得請求增加至千分之三百七十五。是原
    告請求將系爭土地租佃增至以茶葉產量千分之三百七十五計
    算，亦與上開法文之規定相違。據此，原告主張系爭土地原
    地租即每年稻穀九百六十三台斤應調整為每年十四萬五千六
    百五十五元，即非法之所許。
七、綜上所述，原告請求被告應就系爭土地與原告共同簽訂自九
    十二年一月一日起至九十七年十二月三十一日止租期共計六
    年、每年租額為稻穀九百六十三台斤之租佃契約，並會同原
    告向臺北縣坪林鄉公所辦理登記，為有理由，應予准許，原
    告逾越上開範圍之其餘請求，為無理由，應予駁回。又丁○
    ○生前業已就系爭土地之租約向台北縣坪林鄉公所申請如主
    文第一項所示內容之租約登記，然因原告對於租佃有所爭執
    ，致使台北縣坪林鄉公所迄今尚未辦理登記完畢，前已述及
    ，故本院認為本案訴訟費用如由敗訴之被告連帶負擔，顯非
    妥適，爰依據民事訴訟法第八十一條之規定，就原告勝訴部
    分，訴訟費用仍命原告負擔。
八、本案事證已臻明確，兩造其餘主張與攻擊防禦方法，經核均
    與本案判決結果無影響，爰不一一予以審酌，附此敘明。
據上論結，本件原告之訴為一部有理由，一部無理由，依據民事
訴訟法第八十一條後段，判決如主文所示。
中    華    民    國   99     年    4   月    28     日
                  民事第四庭    法  官  匡偉
以上正本係照原本作成
如對本判決上訴，須於判決送達後二十日內向本院提出上訴狀
中    華    民    國    99    年    4   月    28     日
                                書記官  巫玉媛

司法院資訊處製作；財團法人民間司法改革基金會備份。
